
BÀI 3. CHUYỂN ĐỔI, XỬ LÝ VÀ PHÂN TÍCH SỐ LIỆU VỚI R.

#===============================================================
#================= ỨNG DỤNG VÀO PHÂN TÍCH ======================
#===============================================================

## CÂU HỎI PHÂN TÍCH
# 1. Xác định 10 quốc gia có số lượng ca nhiễm/ tử vong trên 10 vạn dân nhiều nhất
# 2. So sánh số lượng ca nhiễm/ ca tử vong trung bình giữa quốc gia có tỷ lệ tiêm chủng đầy đủ trên 60%. 
# 3. Liệu có mối liên quan giữa tỉ lệ số lượng ca tử vong và số lượng mũi vaccine


***TRẢ LỜI

# 1. Xác định 10 quốc gia có số lượng ca nhiễm/ tử vong trên 10 vạn dân nhiều nhất
```{r}

# [ex1]
df1 <- df %>% 
  mutate(case_per10k = total_cv_cases/population*100000,
         death_per10k = total_cv_death/population*100000) 

# [ex3]
top10_case <- df1 %>% 
  select(location, total_cv_cases, case_per10k) %>%
  arrange(-case_per10k) %>%
  head(10)
# [ex3]
top10_death <- df1 %>% 
  select(location, total_cv_cases, death_per10k) %>%
  arrange(-death_per10k) %>%
  head(10)  



export(top10_case, here("Results","top10_covid_case[25.3.2023].xlsx"))
export(top10_death, here("Results","top10_covid_death[25.3.2023].xlsx"))

```

# 2. So sánh số lượng ca nhiễm/ ca tử vong trung bình giữa quốc gia có tỷ lệ tiêm chủng đầy đủ trên 60%. 
```{r}


#[ex2]

df2 <- df1 %>% mutate(ful_vac60 = case_when(
  fulvax_per_100 >=60 ~ "Vaccine >= 60%",
  fulvax_per_100 <60 ~ "Vaccine < 60%"
))

# [ex4]
df3 <- df2 %>% 
  filter(death_per10k <20) 

# [ex5]
case_death_vac <- df2 %>% 
  group_by(ful_vac60) %>%
  summarize(n= n(), 
            avg.case = mean(total_cv_cases), 
            avg.case.10k = mean(case_per10k),
            avg.death = mean(total_cv_death), 
            avg.death10k = mean(death_per10k))

export(case_death_vac, here("Results","ques2[25.3.2023].xlsx"))
```


#3. Vẽ biểu đồ biểu thị mối liên quan giữa tỉ lệ số lượng ca tử vong và số lượng mũi vaccine

```{r}
ques3 <- df3 %>%
  ggplot( aes(x=fulvax_per_100, y=  death_per10k )) +
  geom_point(aes(col= case_per10k), size = 3) +
  labs(x = "Số lượng người tiêm vacxin", 
       y = "Số lượng ca tử vong/ 10.000 dân", 
       col = "Số ca nhiễm/10.000 dân") 
  
cairo_pdf(filename = "Results/question3[25.3.2023].pdf",
          width = 8.5, height = 6.5,
          onefile = TRUE, family = "Arial")

ques3

dev.off()

```
